【裁判字號】    98,簡上,17
【裁判日期】    981021
【裁判案由】    確認本票債權不存在
【裁判全文】
臺灣高雄地方法院民事判決              98年度簡上字第17號
上  訴  人  甲○○
被 上 訴人  乙○○
訴訟代理人  黃勇雄律師
複代理人    程高雄律師
上列當事人間請求確認本票債權關係不存在事件，上訴人對於中
華民國97年1 月29日本院高雄簡易庭97年度雄簡字第166 號第一
審簡易判決提起上訴，經本院於民國98年9 月30日言詞辯論終結
，判決如下：
    主      文
原判決關於確認上訴人所持有由被上訴人所簽發之票據號碼6584
76號、發票日民國九十二年八月二十八日，到期日九十三年二月
二十八日，面額新臺幣參拾貳萬元之本票壹紙之債權於超過新台
幣參萬玖仟陸佰參拾壹元本息不存在部分，並該部分訴訟費用之
裁判均廢棄。
上開廢棄部分，被上訴人在第一審之訴駁回。
其餘上訴駁回。
第一、二審訴訟費用由被上訴人負擔八分之一，餘由上訴人負擔
。
    事實及理由
一、本件被上訴人起訴主張上訴人於前以執有伊所簽發之票據號
    碼為658476號、發票日為民國92年8 月28日，到期日為93年
    2 月28日，面額為新臺幣（下同）32萬元，並免除作成拒絕
    證書之本票乙紙未獲清償而向台灣台中地方法院聲請本票准
    許強制執行，並經該院於93年5 月25日以93年度票字第8305
    號裁定予以准許，惟系爭本票簽發之緣由，乃係上訴人邀伊
    加入克緹國際貿易股份有限公司（下稱克緹公司）直傳銷為
    其下線，惟因加入該直傳銷商須先向克緹公司訂購一定數量
    之傳銷貨品，伊因無錢可為訂購，上訴人乃以其自己之信用
    卡為伊向該公司刷卡30萬元訂購貨品，以供伊以直傳銷方式
    出售，雙方並約定於伊出售該等貨品所得之款項交還上訴人
    ，以創造直傳銷之業績。嗣因上訴人擔心伊於銷售後不交還
    所得款項，故要求伊簽立系爭本票以供做交還銷售貨品款項
    之擔保，然伊並未能銷售該諸貨品，亦不想做該直傳銷之工
    作而請上訴人幫忙銷貨，並將上開30萬元刷卡之貨品全數由
    上訴人收回，則上訴人於此顯無權行使系爭本票之權利，縱
    認上訴人於系爭本票有債權存在，惟依上訴人所自陳之伊於
    借款後已續還款十幾萬元，且以直銷貨物抵價10萬元而僅餘
    欠8 萬元，嗣再扣除伊所返還之2 萬元及執行扣薪所得
    60,369 元 後，伊已逾償369 元，系爭本票所表彰之債權亦
    已不存在，今上訴人既執系爭本票聲請強制執行，伊就系爭
    本票自有即受確認判決之法律上利益，為此爰依法提起本訴
    ，請求確認上訴人所執有系爭本票之債權不存在。
二、上訴人於原審最後言詞辯論期日未到場，亦未提出之書狀作
    何聲明或陳述，其於本院上訴則以被上訴人於前因欲投資伊
    所參與之克緹國際貿易股份有限公司（下稱克緹公司）直銷
    事業之襄理資格而為伊的下線，伊遂於92年2 、3 月間以刷
    卡預借現金而借款30萬元予被上訴人以為入會，後被上訴人
    因不配合公司指導作業而無法達到業績，伊因恐其不為還款
    ，始在同年8 月28日於訴外人紀俊吉之見證下由被上訴人簽
    立內含借款本金30萬元、利息2 萬元之系爭本票予伊收執，
    以為該債權之擔保，後被上訴人就上開欠款僅陸續償還10萬
    元，還款期間其並表示不想繼續再作而希望伊為幫忙銷貨並
    能吸收貨物，幾經商量後，其乃願將約為30萬元之未提貨物
    作價10萬元抵債，嗣被上訴人即避而不見，於餘款亦拒不清
    償，伊幾經找尋，最後始於94年7 月24日在新竹找到，伊要
    求被上訴人應就此期間因其躲避而對伊之精神傷害、油錢、
    刷卡利息錢等為加倍賠償，經其同意且在郭建周之見證下，
    其乃簽立願於96年7 月30日歸還25萬元之「保管條」，嗣被
    上訴人即依此分於94年8 月10日、9 月14日各為償還1 萬元
    ，惟此後其即又消聲匿跡，經伊對之提起詐欺告訴而經通緝
    後始再尋獲，後伊即對之聲請強制執行，並經成功扣款60,3
    69元，計此被上訴人尚仍積欠伊169,631 元借款未償，今系
    爭本票既為被上訴人所親自簽發，且其所欠款項亦未清償完
    畢，系爭本票所表彰之借款債權於此範圍內自仍存在自而未
    消滅，被上訴人請求當屬卸詞等語資為抗辯。
三、原審經一造辯論而逕判決被上訴人全部勝訴，上訴人於本院
    上訴聲明則求為判決：(1)、原判決廢棄；(2)、被上訴人第一
    審之訴駁回。被上訴人對上訴人之上訴則於本院答辯聲明求
    為判決：駁回上訴人之上訴。
四、本院就兩造必要之爭點所為之判斷：
  (一)、系爭本票所表彰之債權為何？
      本件上訴人固以系爭本票係供做其交還銷售直銷貨品款項
      予被上訴人之擔保云云，惟此業經被上訴人所否認，而被
      上訴人與其妹黃佩玲、黃佩茹均列為上訴人之下線，且其
      等3 人於該公司之提貨交易總額計為433,690 元，此有克
      緹公司單月份組織及業績查詢單、估價單、追溯個人交易
      記錄表等件在卷可稽，並經證人李宜柔到庭具結證述在卷
      ，而被上訴人就其妹黃佩玲實際提貨之金額雖有爭執，惟
      並不否認其餘上情，且於本院審理中亦自承：「（問：加
      入直銷要先交錢多少錢？要先付三、四十幾萬。（問：這
      個是加入直銷要給人家的錢？）是。（問：你的意思是否
      說他之前幫你墊的錢，跟後來要給你而沒有給你的貨抵銷
      完沒有欠他錢？）我認為他騙我。（問：你加入直銷要給
      錢，你簽立該本票是對的，後面要給貨，怎說是騙？）當
      時我有說我不要加入，是上訴人說要借錢給我加入，但要
      我幫他找下線，他要斟酌不要我還錢，對價是我幫他找人
      而已。（問：你是否承認欠上訴人錢？）是。」等語，並
      在上訴人陳述：「（被上訴人應該有多少貨？）應該是50
      萬的貨，他當時加入的是襄理級的，入會應該是50萬，他
      自己有出一點，他妹妹也有出一部分，其他是向我借32萬
      。... （問：他伍拾萬的貨？）他妹妹跟他都有提一部分
      ，後來剩下參拾萬的貨，後來那參拾萬的貨，他向我說他
      不要作，要我吸收，我說好，但是只能抵十萬。所以被上
      訴人還欠我20萬。（問：他不是後來有還你10萬？）對，
      我好不容易找到他，向我簽立壹個保管條，他又還我二萬
      ，後來又不不見。（問：你的算法30萬抵十萬，又還十二
      萬，剩下捌萬？）是。」等語後自陳：「最後數字與我算
      的差不多，我是因為我沒有辦法當上訴人的下線，所以才
      要和上訴人算清楚的，我確實有欠上訴人八萬...他要我
      簽立本票，他當時找我去壹個街頭，當時上訴人和他壹個
      朋友將我圍起來，叫我簽的，是在台中路與復興路那邊。
      」等語在卷（98年2 月24日準備程序筆錄），是被上訴人
      既自陳係向上訴人借款以加入會員，後亦確與上訴人就未
      售貨物為抵債10萬元之協議，且並自承確仍積欠上訴人8
      萬元款項未還，此與其上開所謂雙方原係約定於其出售該
      等貨品所得之款項再為交還上訴人云云已有未合，而依被
      上訴人與其妹之交易紀錄所示亦早逾30萬元之價格，且被
      上訴人亦同意以庫存30萬元之貨物與上訴人抵債，上訴人
      所辯被上訴人係加入50萬元之襄理級會員，其開立系爭本
      票係為擔保伊借予其入會之款項等語自屬可採，系爭本票
      所表彰者自為被上訴人向上訴人所為30萬元借款債權及2
      萬元利息債權無疑，被上訴人主張並無足採。
  (二)、被上訴人於簽立保管條前所餘欠之金額為何？
      被上訴人於94年7 月24日乃在郭建周之見證下，在新竹簽
      立內載「乙○○向甲○○保管新台幣貳拾伍萬元整，經雙
      方約定將於民國玖拾陸年柒月參拾日歸還，雙方並約定保
      管金額歸還後甲○○並歸還乙○○向甲○○立據之本票（
      新台幣參拾貳萬元）... 」等語之保管條，此有該保管條
      在卷可稽，並為被上訴人所不爭執，而上訴人就系爭借款
      之償還情形則陳以：「（問：他伍拾萬的貨？）他妹妹跟
      他都有提一部分，後來剩下參拾萬的貨，後來那參拾萬的
      貨，他向我說他不要作，要我吸收，我說好，但是只能抵
      十萬。所以被上訴人還欠我20萬。（問：他不是後來有還
      你10萬？）對，我好不容易找到他，向我簽立壹個保管條
      ，他又還我二萬」等語（98年2 月24日準備程序筆錄），
      且為被上訴人所不否認，另被上訴人係於94年8 月10日、
      9 月14日各匯款1 萬元予上訴人，亦有存摺明細附卷可憑
      （14、15頁），是兩造於系爭借款後既確已同意以被上訴
      人之未售貨物作價10萬元予上訴人抵債，且被上訴人於上
      開還款情形亦不爭執，則被上訴人或其妹等於此前所為之
      各匯款情形，即與兩造之會算無涉而無庸再行計算，而被
      上訴人另行匯入之2 萬元既係在其簽立上開保管條後所為
      ，此自不得計入簽立保管條前兩造債權債務之返還範圍之
      內，兩造就系爭借款於簽立上開保管條前，自應餘為10萬
      元而非8 萬元未償自明，此並不因上訴人已將嗣後返還之
      2 萬元計入而自陳兩造僅餘8萬元債務未償而有異。
  (三)、被上訴人簽立之保管條應為如何之解釋始符公允？
      被上訴人於上開時日確曾簽立前開內容之保管條，而其於
      簽立上開保管條前僅餘10萬元尚未清償均如前述，而上訴
      人於此固主張係被上訴人因躲避求償而應對之於此數年期
      間所費時間、精神、油錢、刷卡利息等所為之加倍賠償云
      云，惟此原由業為被上訴人所否認，而系爭保管條並未載
      明被上訴人為何保管上訴人所「交付」之25萬元，且其是
      否有「交付」欲保管之金錢本身即存疑義，以保管條名義
      於前曾盛行之原因係為閃避借貸要物性及欲繩之保管人侵
      占罪之用，系爭保管條於實質上即應僅同於借據之性質，
      而兩造既確認有30萬元之借款，其等再書立金額為25萬元
      之借據，其意為何即有不明，在上訴人舉證此係被上訴人
      願加倍返還借款而得認應生和解之效力以前，自不得將被
      上訴人已清償而告消滅之債務復予回復始符誠信，否則如
      非遭受脅迫，被上訴人豈願如此為簽立者，而上訴人迄未
      舉證被上訴人確願將原已剩餘之10萬元未償借款予以回復
      至25萬元程度之事實，所為主張尚不應為採，被上訴人於
      簽立系爭保管條後自仍僅餘10萬元未償債務可堪認定。
  (四)、被上訴人就積欠之欠款是否業已清償完畢？
      被上訴人於簽立系爭保管條後仍僅應餘10萬元未償債務已
      如上述，而被上訴人於94年8 月10日、9 月14日曾各匯款
      1 萬元予上訴人亦為前述，另上訴人於聲請強制執行後，
      乃經被上訴人任職之中華映管股份有限公司扣款60,369元
      結予上訴人收受，此有法院執行命令每月薪資代扣紀錄表
      在卷可稽，並為上訴人所自承，是被上訴人原既僅欠上訴
      人10萬元未償，其後復已清償2 萬元、60,369元，其於本
      金部分自已餘19,631元未償，而系爭本票原含利息債權2
      萬元在內，以被上訴人就本金部分於到期日即93年2 月28
      日以前原即未為清償完畢，且該利息部分依計算亦僅為年
      息6.7%左右而未逾法定最高利率限制，該約定之利息自屬
      有效而應予計入，則被上訴人就系爭本票所示債權，即仍
      應有39,631元未償，上訴人於此範圍內之債權自仍未消滅
      ，被上訴人主張系爭本票所表彰之債權均已不存在云云自
      為無據。
五、綜上所述，系爭本票所表彰之債權為被上訴人向上訴人所為
    借款之本金及其利息，而被上訴人於簽立保管條前尚僅餘10
    萬元尚未清償，且此亦不應因被上訴人之簽立保管條而即回
    復為25萬元未償，另被上訴人於此後復已清償2 萬元、60,3
    69元，其於本金部分已餘19,631元未償，再加計2 萬元之未
    償利息債權，被上訴人就系爭本票所示債權自仍有39,631元
    未償，則系爭本票所擔保之債權，自僅在此數額之範圍內存
    在，逾此範圍者即因清償而告消滅，從而被上訴人請求確認
    系爭本票在39,631元範圍外之本票債權不存在為有理由，自
    應予以准許，其逾此部分範圍外之請求即屬無據而應予以駁
    回，原審認系爭本票債權均不存在，其就此部分自有未洽，
    上訴人上訴意旨指摘原判決之該部分不當，求予廢棄改判，
    為有理由，自應由本院予以廢棄改判如主文第2 項所示，而
    原審就確認上開金額範圍外之本票債權為不存在，其認事用
    法尚無違誤，該部分自應予以維持，上訴人上訴意旨指摘原
    判決該部分不當，求予廢棄改判，為無理由，自應予以駁回
    此部分之上訴。
六、據上論結，本件上訴為一部有理由、一部無理由，合依民事
    訴訟法第436 條之1 第3 項、第449 條第1 項、第450 條、
    第79條，判決如主文。
中    華    民    國    98    年    10    月    21    日
                       民事第四庭  審判長法  官  黃宏欽
                                         法  官  楊淑珍
                                         法  官  楊淑儀
正本係照原本作成。
本判決不得上訴。
中    華    民    國    98    年    10    月    21    日
                                         書記官  張家瑜


司法院資訊處製作；財團法人民間司法改革基金會備份。
